【裁判字號】    90,台上,143
【裁判日期】    900119
【裁判案由】    返還土地
【裁判全文】
最高法院民事判決                                  九十年度台上字第一四三號
    上 訴 人  庚 ○ ○
              壬 ○ ○
              丁 ○ ○
              甲 ○ ○
              乙 ○ ○
              己○○○
              辛 ○ ○
              丙 ○ ○
              戊 ○ ○
    被上訴人  張 良 欽（即祭祀公業張鎮江管理人）
右當事人間請求返還土地事件，上訴人對於中華民國八十八年三月十六日台灣高等法
院台中分院第二審判決（八十六年度重上字第一號），提起上訴，本院判決如左：
    主  文
上訴駁回。
第三審訴訟費用由上訴人負擔。
    理  由
本件被上訴人主張：系爭坐落彰化縣員林鎮○○段第一○三、一二四、一三○、一三
一地號土地四筆均為祭祀公業張鎮江所有，上訴人未有合法權源竟分別無權占用並建
有建物使用，雖屢經被上訴人催討，上訴人均置之不理等情，爰依民法第七百六十七
條之規定，求為命上訴人將各該占用土地上之建物拆除，並將土地交還被上訴人之判
決。
上訴人則以：系爭土地固為被上訴人祭祀公業張鎮江所有，惟業經其直接或間接出售
予上訴人：(一)五十四年三月一日出售與德利罐頭工廠股份有限公司一百六十坪，該公
司於七十九年五月二日再轉賣予上訴人庚○○。(二)五十六年七月三日將五十三坪出售
予陳書煖，陳書煖轉售土地及其上房屋予黃再花，黃再花再轉售土地及房屋予乙○○
、甲○○。(三)六十九年一月三十一日出售五十坪予上訴人壬○○。(四)五十五年二月二
日、六十九年一月三十一日分別將該土地三十五坪、八坪出售予上訴人辛○○。(五)五
十五年五月二十八日將土地二十三坪出售與許傳進，由許傳進之子丁○○、戊○○、
丙○○共同建造房屋居住。(六)六十三年十二月二十八日將土地二三‧五九坪出售予上
訴人己○○○。上訴人購買土地時是直接或間接向祭祀公業派下員張尚鏞購得，而張
尚鏞係受其他過半數之派下員張覺、張深坑、張芳林、張石、張添樹、張紹城、張紹
鈺等人所同意及委任出售系爭土地，上訴人係基於買賣之法律關係而合法占有系爭土
地等語，資為抗辯。
原審依審理之結果，以：本件被上訴人主張系爭第一○三、一二四、一三○、一三一
地號土地均為祭祀公業張鎮江所有，上訴人丁○○、戊○○、丙○○占用系爭第一○
三地號內如第一審判決附圖（下稱附圖）所示編號２部分面積七十八平方公尺土地建
有建物；上訴人己○○○占有系爭第一○三地號如附圖所示編號３部分面積八十一平
方公尺及同段第一二四地號內如附圖所示編號４部分面積十七平方公尺土地建有建物
；上訴人辛○○占用系爭第一二四地號如附圖所示編號７部分面積八十二平方公尺及
同段第一三一地號內如附圖所示編號８部分面積五十五平方公尺並建有建物；上訴人
壬○○占用系爭第一三一地號內如附圖所示編號９部分面積一三九平方公尺土地上且
建有建物；上訴人甲○○、乙○○占用系爭第一三一地號如附圖所示編號１０部分面積
一三七平方公尺及編號部分面積二七七平方公尺土地且建有建物；上訴人庚○○占
用系爭第一三一地號內如附圖所示編號部分面積五○六平方公尺及編號部分面積
一七九平方公尺土地且建有建物，系爭土地分別由上訴人購得之事實，為被上訴人所
不爭執，並經第一審法院囑託彰化縣彰化市地政事務所派員會同勘測屬實，有勘驗筆
錄、彰化縣員林地政事務所八十三年九月七日員地二字第五五六九號函及所附複丈成
果圖、買賣契約影本等件附卷可憑，堪信為真實。按公同共有人之權利、義務，依其
公同關係所由規定之法律或契約定之；除前項之法律或契約另有規定外，公同共有物
之處分，及其他之權利行使，應得公同共有人全體之同意，民法第八百二十八條定有
明文。又共有土地，其處分、變更及設定地上權、永佃權或典權，應以共有人過半數
及其應有部分合計過半數之同意行之，但其應有部分合計逾三分之二者，其人數不予
計算，六十四年七月二十四日修正公布之土地法第三十四條之一定有明文，祭祀公業
之財產屬公同共有性質，有關買賣等行為除祭祀公業有規約，應依規約約定外，自應
依前開法律規定，於六十四年七月二十六日（修正公佈日為同年月二十四日，生效日
為二十六日）前應經全體共有人之同意，於其後因公同共有土地共有人並無個人之應
有部分，是自應經全體共有人之過半數之同意始得為之，否則該買賣契約對其他公同
共有人不生效力（最高法院七十一年台上字第五○五一號判例參照）。經查上訴人庚
○○係於七十九年五月二日自訴外人德利罐頭工廠股份有限公司購得附圖十三所示土
地，德利公司則係於五十四年三月一日向張尚鏞購得土地；上訴人乙○○、甲○○係
於五十七年九月間向黃再花購得附圖十一所示土地，黃再花係五十六年七月三日向陳
書煖購得土地；上訴人壬○○係五十四年九月二十八日向張尚鏞購得附圖九所示土地
（原審誤為六十九年）。辛○○於五十五年二月二日、六十九年一月三十一日向張尚
鏞購買附圖所示七、八所示土地；許傳進於五十五年五月二十八日向張尚鏞購買附圖
二所示土地；己○○○於六十三年十二月二十八日向張尚鏞購買附圖三、四所示土地
之事實，有買賣契約書附卷可稽，是除辛○○購買之部分土地係土地法修正後所購買
，應適用修正後土地法第三十四條之一規定經共有人過半數同意後為之外，其餘上訴
人買受系爭土地均應依民法第八百二十八條第二項規定經全體共有人同意，始得為之
，否則對其他未同意之共有人不生效力。再查被上訴人祭祀公業於出售系爭土地予上
訴人時，其派下員之詳細人數因無書面資料而不詳，惟依據卷附彰化縣員林鎮公所七
十三年十月四日第二二五三○號函復張維東所附祭祀公業張鎮江派下員名冊所載派下
員人數為六百十五員，該公所七十九年二月五日第二三七八八、二三七八九號函所附
派下員名冊記載之派下員則為「原有六百十五名，加入四十四名，死亡二十七名，合
計有六百四十二名」，是被上訴人祭祀公業之派下員應均維持在上開人數左右。而被
上訴人祭祀公業之規約係七十三年七月二十日修訂施行，有上開鎮公所七十九年二月
五日第二三七八八、二三七八九號函所附祭祀公業張鎮江規約書影本為憑，其規約書
第六條約定：「處分財產之方法：１、本公業所有之不動產之處分、設定負擔，依土
地法第三十四條之一及政府有關規定辦理……」，並於七十七年間修改為第十九條：
「本公業財產之處分應有管理委員及監事過半數之同意，但不動產之處分並應經派下
員過半數之同意授權委員會及監事會方得為之，……」，前開七十三年七月二十日訂
立之規約於開端並載明「中華民國七十三年七月二十日循遺例修訂施行」，是被上訴
人祭祀公業於出售系爭土地時雖因尚未有書面規約約定，無從審核是否符合規約約定
，惟有關處理不動產之行為，參照上開規約約定及該規約係循前例訂立精神，及上開
法條規定，至少均應派下員過半數之同意，並無僅經派下各房房長同意即可出售財產
，上訴人雖提出委任書、派下同意書、不動產買賣契約書十二份等為證，辯稱系爭土
地係被上訴人祭祀公業過半數派下員同意及委任張尚鏞出售系爭土地云云。惟查，上
開買賣契約書上均係由張尚鏞為被上訴人祭祀公業之代表人，而被上訴人祭祀公業出
具之委任書上則僅由張覺、張深坑、張芳林、張石、張添樹、張紹城、張紹鈺七名派
下員簽署，其不足派下員過半數至為明顯，縱張覺等七名均係房長，惟上訴人並未舉
證證明被上訴人祭祀公業買賣土地僅須各房房長同意即可，其抗辯自無可採。綜上所
述，上訴人並未能證明與張尚鏞訂立之買賣契約係經被上訴人合法授權所為，是依前
開說明，系爭土地之買賣契約對於其餘未同意之派下員並不生效力，上訴人自不得據
該買賣契約主張有合法占用系爭土地之正當權源。此外，上訴人並未舉他證證明其有
何權利可占用土地，是其抗辯有權占用系爭土地，委無可採。從而，被上訴人本於所
有權之作用，訴請上訴人分別將占用系爭土地上之建物拆除，並將土地返還，自屬有
據，應予准許。並說明本件事實已臻明確，兩造其餘攻擊防禦方法及舉證，於本件判
決結果不生影響，毋庸逐一論述，爰維持第一審所為上訴人敗訴之判決，駁回其上訴
，經核於法並無違背。查被上訴人在第一審提起本件訴訟時，原將陳書煖及詹儀土列
為被告，嗣第一審法院於八十三年八月二十五日會同員林地政事務所勘驗及測量後，
上訴人於八十三年九月二十一日所提出之答辯狀中陳稱：「陳書煖所買受之土地及地
上房屋轉賣與訴外人黃再花，黃再花於五十七年九月間再將該部分土地及房屋轉賣與
乙○○及甲○○共有，陳書煖並無占用系爭土地。至詹儀土在系爭土地上並無房屋，
而是由其妻辛○○所買受之土地建築房屋占有使用，為辛○○所有」等語，八十四年
七月二十一日所提出之調查證據聲請狀亦為相同之陳述（見第一審卷第六十九頁及反
面、第二四三頁反面及第二四四頁）。被上訴人依其自承第一審判決附圖編號七、八
之土地及建物為詹儀土配偶辛○○所有，編號１０、之土地及其地上建物為甲○○及
乙○○共有，乃追加辛○○、乙○○為被告，並撤回對詹儀土之請求（見第一審卷第
一八六至第一八八頁），並經第一審判決准被上訴人就上開部分為訴之變更及追加。
則原審維持第一審所為判命上訴人甲○○、乙○○將所占用附圖１０、部分拆屋還地
，上訴人辛○○將編號７、８部分土地拆屋還地，核無不合。至員林地政事務所複丈
成果圖編號記載占有人為陳書煖，編號７、８部分記載占有人為詹儀土，應屬誤載
，應由第一審法院通知該地政事務所更正之問題，對本件判決結果不生影響。至上訴
人謂上訴人與祭祀公業之八大房長簽訂系爭土地買賣契約，亦構成民法第一百六十九
條表見代理之情形，被上訴人亦應負責任云云，核屬上訴三審後之新防禦方法，本院
依法不得斟酌。上訴論旨，徒執上開情詞，並就原審取捨證據、認定事實之職權行使
，指摘原判決不當，求予廢棄，為無理由。
據上論結，本件上訴為無理由，依民事訴訟法第四百八十一條、第四百四十九條第一
項、第七十八條，判決如主文。
中      華      民      國     九十     年      一      月     十九     日
                              最高法院民事第二庭
                                  審判長法官  曾  桂  香
                                        法官  劉  延  村
                                        法官  劉  福  聲
                                        法官  黃  秀  得
                                        法官  顏  南  全
      右正本證明與原本無異
                                              書  記  官
中      華      民      國     九十     年      二      月      九      日


司法院資訊處製作；財團法人民間司法改革基金會備份。
